臺北高等行政法院判決　　　　　　　　　　　　　　　九十年度訴字第四七六○號
　　　　　　　　　　　　　　　.
　　原　　　告　甲○○
　　被　　　告　臺北縣政府
　　代　表　人　蘇貞昌縣長）.
　　訴訟代理人　丙○○
　　　　　　　　乙○○
右當事人間因水土保持法事件，原告不服行政院農業委員會中華民國九十年六月十八
日（九○）農訴字第九○○一○八五九九號訴願決定，提起行政訴訟。本院判決如左
：
　　主  文
原告之訴駁回。
訴訟費用由原告負擔。
　　事  實
一、事實概要：原告未先擬具水土保持計畫送主管機關核定，即擅自於台北縣瑞芳鎮
    ○○○段魚坑小段四四五及未登錄等地號法定山坡地，擅自開挖整地、修築道
    路及興建房舍，案經被告於民國（以下同）八十九年九月十四日派員會同原告及
    相關單位人員現場勘查屬實，爰以其違反水土保持法之規定裁處原告新台幣（以
    下同）六萬元罰鍰，並令限期改正。原告不服，提起訴願遭駁回，遂向本院提起
    行政訴訟。
二、兩造聲明：
　(一)原告聲明：訴願決定及原處分均撤銷。
　(二)被告未於言辭辯論期日到場，惟據其書狀及於準備程序陳述聲明：駁回原告之訴
    。訴訟費用由原告負擔。
三、兩造之爭點：原告所為是否該當未先擬具水土保持計畫送主管機關核定，即擅自
    於山坡地開挖整地、修築道路及興建房舍之違法行為？
甲、原告主張：
  (一)按行為非出於故意或過失者不罰。本件系爭四四五及三四五之一五地號二筆土地
    之鄰地，即同所三四九號土地，面積二七二平方公尺，原土地所有權人為「顏斗
    猛漁業株式會社」所有，原告之先祖父葉生木為顏斗猛漁業株式會社同所三四五
    地號土地之佃農，四十二年間，政府將該地號土地放領與葉生木時，併將前述三
    四九地號土地，及其地上門牌原為瑞芳鎮○○○里○鄰○○○路九十三號（現門
    牌整編為魚坑過港路一號）及同所三四五之七地號土地（作曬場用）附帶征收
    與葉木生，前述三四九地號土地，及其地上房屋一棟，以及同所三四五之七地號
    土地，雖漏未辨理附帶征收登記，惟其房屋於三十五年十月一日，即經葉木生設
    籍於該址，而其三四九地號土地，亦始終為其所占有使用，並由其為納稅義務人
    ；而原告於三十八年出生時，即住在該址，其間雖曾多次遷徙，惟於七十六年再
    度遷回居住迄今。
  (二)申言之，前述魚坑過港巷一號房屋，於三十五年即已存在，因具與前述三四九
    地號，及三四五之七地號土地，漏未辦裡征收登記，致原地主之後代一再要求收
    回，迭與原告發生爭執，於八十九年八月上旬間，該過港巷一號右側房屋，忽遭
    不明人士，予以毀損，除經原告向管區提出報案外，旋即僱工在原址加以修建，
    惟係在原址修建，請求履勘現場，詎旋即再遭檢舉違建，報請拆除，原告並無任
    何開挖整地之情事。至於門牌魚坑過港路一號前之道路，乃係舊有之保甲路，
    原為鎮公所所修建，而非原告所修築。
  (三)另關於違反水土保持法第三十三條規定部分，查原告係在原址重建，始終係在前
    述三四九地號土地上使用，顯亦無該條犯罪之故意甚明，且依照國立海洋大學九
    十海河字第一二七○號函附之勘驗報告，認定「房舍增建部分，確有修整坡面整
    地之情形，但坡面修整之面積甚小，所造成的水土流失，仍屬輕微，可予以忽略
    」，基於比例原則，被告機關處罰鍰六萬元，尤屬過苛。為此，請求判決如訴之
    聲明。
乙、被告主張：
  (一)查本案經被告於八十九年十月三日會同相關單位人員至現場勘查，原告亦無法提
    出該地所有權人之同意書及該房屋等合法證明文件，並經地主（顏張女英等三人
    ）代表人李蘭女士所述該地遭人擅自開挖整地及興建水泥磚塊房屋，已嚴重侵犯
    所有權人等語，並於會勘紀錄上簽名在案。
  (二)次查，原告陳稱該房屋遭不明人士毀損，就僅毀損部分並無開挖整地，然經台北
    縣警察局瑞芳分局所提供八十九年八月十四日報案時現場照片與被告機關於八十
    九年十月三日會同相關單位人員會勘時照片比對，非僅在原址修建，且有較舊屋
    範圍擴大之開挖整地情形，已逾越原舊有屋所坐落土地之面積，即非原告所述並
    無開挖整地之情事。
  (三)復查，本案違規土地使用行為（開挖整地、修建道路、興建房舍等）係經台北縣
    瑞芳地政事務所測量繪製之土地複丈成果圖所示該違規地點為四四五地號及未登
    錄地，而非原告所述舊有之保甲路。
  (四)末查，原告係認為違規地點為瑞芳鎮○○○段魚坑小段三四九地號，而經台北
    縣瑞芳地政事務所勘測結果（複丈日期：八十九年十一月十七日），違規地點係
    屬瑞芳鎮○○○段魚坑小段四四五地號及未登錄地，而非原告所述違規地點為
    三四九地號。另原告未先擬具水土保持計畫送水土保持主管機關核定，即擅自先
    行開挖整地及修建道路、興建房舍等行為，已明顯違反水土保持法第二十三條第
    二項之規定，經被告引用同法第三十三條之規定，以八十九年五月二十日八九北
    府農土字第三五四二二一號函對原告裁處行政罰鍰，故原處分應屬適法無誤。綜
    上所述，原告之主張顯不足採信，本件訴訟為無理由，敬請駁回其訴。
　　理  由
一、本件被告受合法通知，無正當理由而未於最後言詞辯論期日到場，核無民事訴訟
    法第三百八十六條各款所列情形，爰依行政訴訟法第二百十八條準用民事訴訟法
    第三百八十五條、第三百八十六條之規定，由原告聲請而為一造辯論判決。
二、按「下列地區之治理或經營、使用行為應經調查規劃，依水土保持技術規範實施
    水土保持之處理與維護‧‧‧三、探礦、採礦、鑿井、採取土石或設置有關附屬
    設拖。‧‧‧五、於山坡地或森林區內開發建築用地或設置公園、墳墓、遊憩用
    地、運動場地或軍事訓練場、堆積土石、處理廢棄物或其他開挖整地。」「第八
    條第一項第三款至第四款之開發、經營或使用行為，‧‧‧其水土保持義務人應
    先擬具水土保持計畫，送請主管機關核定‧‧‧。」「第八條第一項第五款之開
    發、經營或使用行為，其水土保持義務人應先擬具水土保持計畫，送請主管機關
    核定，‧‧‧其水土保持計畫未經主管機關核可前，各目的事業主管機關不得逕
    行核發開發或利用之許可‧‧‧。」「未依第十二條至第十四條規定之一擬具水
    土保持計畫送主管機關核定而擅自開發者，除依第三十三條規定按次分別處罰外
    ，主管機關應令其停工，得沒入其設施及所使用之機具，強制拆除及清除其工作
    物，所需費用，由經營人、使用人或所擔，並自第一次處罰之日起兩年內，暫停
    該地之開發申請。‧‧‧」「有下列情形之一者，處新台幣六萬元以上三十萬元
    以下罰鍰：‧‧‧二、違反第十二條至第十四條規定之一，未先擬具水土保持計
    畫或未依核定計畫實施水土保持之處理與維護者，或違反第二十三條規定，未在
    規定期限內改正或實施仍不合水土保持技術規範者。前項各款情形之一，經繼續
    限期改正而不改正者或實施仍不合水土保持技術規範者，按次分別處罰，至改正
    為止‧‧‧。」分別為水土保持法第八條第一項、第十二條第一項、第十三條第
    一項、第二十三條第二項、第三十三條定有明文。
三、本件原告主張被告所指之房舍，係原告之祖父葉生木於三十五年所興建，迄今已
    有五十五年之久，至於原處分書所指之道路，係在該房舍興建之初，為出入之用
    而予修建，迄今仍保持原貌，而被告機關科處原告罰鍰所依據之水土保持法，係
    八十三年五月二十七日公布施行，是則原處分顯已違反「法律不溯既往原則」，
    自屬無效；及該房舍去年詎遭不明人士蓄意破壞，造成房舍部分毀損，因冬雨季
    節將屆，且原告別無其他棲所，故僅就該毀損部分，修復回既有原貌，除此之外
    ，原告並無其他開挖整地之行為，原處分書遽認原告興建房舍，亦顯與事實有悖
    云云。
四、經查本案經被告於八十九年十月三日會同相關單位人員至現場勘查，原告無法提
    出該地所有權人之同意書及該房屋等合法證明文件，並經地主顏張女英等三人，
    代表人李蘭女士所述該地遭人擅自開挖整地及興建水泥磚塊房屋，已嚴重侵犯所
    有權人等語；次查，台北縣警察局瑞芳分局所提供八十九年八月十四日報案時現
    場照片與被告機關於八十九年十月三日會同相關單位人員會勘時照片比對，非僅
    在原址修建，且有較舊屋範圍擴大之開挖整地情形，已逾越原舊有屋所坐落土地
    之面積，即非原告所述並無開挖整地之情事。又本案違規土地使用行為（開挖整
    地、修建道路、興建房舍等）係經台北縣瑞芳地政事務所測量繪製之土地複丈成
    果圖所示該違規地點為四四五地號及未登錄地，而非原告所述舊有之保甲路。且
    原告係認為違規地點為瑞芳鎮○○○段魚坑小段三四九地號，然經台北縣瑞芳
    地政事務所於八十九年十一月十七日勘測，認違規地點係屬瑞芳鎮○○○段魚
    坑小段四四五地號及未登錄地，而非原告所述違規地點為三四九地號。又查被告
    機關所處罰者係原告於八十九年八月上旬逾越原房舍所座落土地面積之擴大開挖
    整地行為，原告主張原處分顯已違反法律不溯既往原則，自屬無效之主張，顯屬
    誤解，併此敘明。是原告未先擬具水土保持計畫送水土保持主管機關核定，即擅
    自先行開挖整地及修建道路、興建房舍等行為，違反水土保持法第二十三條第二
    項之規定，被告引用同法第三十三條之規定，對原告裁處罰鍰六萬元及令限期改
    正，原處分應無違誤，訴願決定，予以維持，並無不合。原告徒執前詞，聲請撤
    銷原處分及訴願決定，為無理由，應予駁回。
據上論結，本件原告之訴為無理由，爰依行政訴訟法第二百十八條、第九十八條第三
項前段、民事訴訟法第三百八十五條第一項前段，判決如主文。
中　　華　　民　　國　　　九十一　　年　　　五　　　　月　　　二　　　　日
                                  臺北高等行政法院  第七庭
                                            審判長  法  官　鄭小康
      　　　　　　　　　　　　　　　　　　　　      法　官　林金本
      　　　　　　　　　　　　　　　　　　　　      法　官　黃秋鴻
右為正本係照原本做成。
如不服本判決，應於送達後二十日內，向本院提出上訴狀並表明上訴理由，如於本判
決宣示後送達前提起上訴者，應於判決送達後二十日內補提上訴理由書（須按他造人
數附繕本）。
中　　華　　民　　國　　　九十一　　年　　　五　　　　月　　　三　　　　日
                                                    書記官  黃瑞芬
